臺灣基隆地方法院民事判決
111年度訴字第11號
原      告  沈萬選  
訴訟代理人  吳尚道律師
複  代理人  李佳芳律師
被      告  沈心蘭  


訴訟代理人  劉昌樺律師
上列當事人間所有權移轉登記事件，本院於民國111年8月5日言
詞辯論終結，判決如下：
    主  文
原告之訴及假執行之聲請均駁回。
訴訟費用由原告負擔。
    事實及理由
一、原告起訴主張：
　㈠本件兩造為父女關係，原告於民國101年4月間參與法拍屋之
    買賣，故名下已有多筆不動產，為避免稅賦負擔過重，遂向
    訴外人葉聰明表示原告將借名原告之女即被告甲○○之名義作
    為基隆市○○區○○段0000○號建物全部(即門牌號碼基隆市○○區
    ○○○路000巷000弄00○0號)、共有部分即同段2688建號(權利
    範圍656/10000)、2690建號(權利範圍23/10000)及坐落基地
    及同市區○○段000地號土地(下稱系爭房地)之所有權人（系
    爭房地原係由訴外人葉聰明向訴外人林建龍借名登記），並
    由被告擔任買賣契約之買受當事人。因此，本件系爭房地係
    由原告借用被告之名義作為系爭房地之所有權登記，此有系
    爭房地之買賣契約可證，且系爭房地之買賣價金均由原告出
    資購買，被告僅聽從原告指示交付相關文件予原告辦理締約
    、過戶等事宜，被告從未參與系爭房地之買賣契約締結過程
    與辦理過戶等事宜，甚者嗣後原告先以其名義起訴請求訴外
    人呂國益等人遷讓系爭房屋(即本院105年度訴字第330號民
    事判決)，被告亦完全不清楚發生何事，均由原告處理相關
    訴訟，並於上開案件第二審時，因斯時被告為系爭房地之所
    有權登記名義人，是原告為訴訟策略考量遂變更該訴訟之原
    告僅剩被告一人，並因此獲勝訴判決確定，此有臺灣高等法
    院106年度上字第391號民事判決及最高法院109年台上字第8
    0號民事裁定確定在案。而於上開訴訟過程中，被告亦曾遭
    到訴外人呂國益提起刑事侵占、詐欺等訴訟騷擾及錄音，被
    告亦曾明確向訴外人呂國益等人表示自己根本未曾親至系爭
    房地，系爭房地之買賣行為均係其父即原告所處理，足證被
    告確實僅為系爭房地之出名人。
　㈡上開勝訴判決確定後，後續仍由原告積極處理系爭房地之強
    制執行程序，期間訴外人呂國益更不慎導致系爭房地之後陽
    台燒毀，業為原告出資60餘萬元進行修補，直至110年1月間
    始僱工修復完畢，然因系爭房地之登記所有權人為被告，嗣
    原告以被告之名義向保險公司請領保險金約新臺幣（下同）
    60餘萬元（下稱系爭保險金），系爭保險金匯款至被告之存
    款帳戶後，被告竟向原告表示不願歸還系爭保險金。原告則
    即要求被告返還移轉登記系爭房地，然遭被告所拒，且嗣後
    原告發現被告竟將原告出資重新裝潢好之系爭房地出租予他
    人。
　㈢本件系爭房地為原告所出資購買，所有權狀亦由原告所保管
    。足見乃係暫時借名登記在被告名下。原告爰以起訴狀繕本
    之送達為終止雙方之借名登記關係之意思表示通知。原告既
    已終止借名登記關係，則被告需依民法第179條、第541條第
    2項、第549條第2項及第767條規定，負有將系爭不動產所有
    權移轉登記予原告所有之義務等語，並聲明：⒈被告應將系
    爭房地之不動產所有權移轉登記予原告所有；⒉原告願供擔
    保，請准宣告假執行。
二、被告聲明求為駁回原告之訴，並答辯說明如下：
    被告固不否認系爭房地係由原告出資購買，惟原告購買後直
    接將系爭房地贈與予被告，被告為系爭房地之真正所有權人
    ，兩造間並無借名登記關係存在，此業經原告於「另案」（
    即本院105年度訴字第330號民事案件）數次以言詞或書狀所
    承認，基於民事訴訟程序之「禁反言原則」，自不容原告於
    「本案」改口否認之。則原告既然於「另案」已清楚表明其
    購買系爭房地係伊買給被告，並非借名登記在被告名下，原
    告卻於本件為相異之抗辯，已有違反禁反言之訴訟上誠信原
    則及真實陳述義務，且揆諸最高法院17年上字第917號判例
    、101年度台上字第1775號民事判決意旨，自應由原告舉證
    證明，兩造間存有借名登記契約，系爭房地係借名登記在被
    告名下，否認自應駁回原告之請求云云。
三、本院之判斷：
  ㈠原告主張系爭房地乃其出資向訴外人葉聰明購買，並登記予
    被告名下，系爭房地之買賣契約締結過程、辦理過戶事宜，
　　被告並未參與，且嗣後系爭房地所生相關訴訟及強制執行程
    序皆為原告所處理，以及系爭房地遭致火災，業為原告出資
    60餘萬元進行修復等情，業據原告提出系爭房地不動產買賣
    契約書、備忘錄、基隆市消防局火災證明書、貝斯特工程有
    限公司報價單、工程合約書、本院105年度訴字第330號民事
    判決、臺灣高等法院106年度上字第391號民事判決、最高法
    院109年度台上字第80號民事裁定等件為證，並經本院調取
    本院105年度訴字第330號民事判決、臺灣高等法院106年度
    上字第391號民事判決、最高法院109年度台上字第80號民事
    裁定卷宗核閱屬實，復為被告所不爭執，是此部分之事實即
    無可疑，足堪認定。
　㈡原告主張與被告間就系爭房地成立借名登記契約等情，則為
    被告所否認，並以前詞置辯，經查：
　⒈按借名登記契約，乃當事人約定一方將自己之財產以他方名
    義登記，而仍由自己管理、使用、處分，他方允就該財產為
    出名登記之契約。出名人與借名人間應有借名登記之意思表
    示合致，始能成立借名登記契約。尚不能僅因一方出資購買
    財產而登記於他方名下，即謂雙方就該財產成立借名登記契
    約。又不動產登記當事人名義之原因原屬多端，主張借名登
    記者，應就該借名登記之事實負舉證責任。而負舉證責任之
    一方，苟能證明間接事實並據此推認要件事實，雖無不可，
    並不以直接證明為必要，惟此經證明之間接事實與待證之要
    件事實間，須依經驗法則或論理法則足以推認其關聯性存在
    ，且綜合各該間接事實，已可使法院確信待證之要件事實為
    真實者，始克當之，不得僅以推測之詞作為認定之依據，否
    則即屬違背證據法則（最高法院111年度台上字第216號判決
    意旨參照）。查本件原告主張系爭房地係原告借名登記於被
    告名下等情，既為被告所否認，自應由原告就此有利於己之
    事實（即確有借名契約之要約、承諾，借名契約之意思表示
    之合致等事實）。
　⒉第查本件原告上開借名登記之主張，無非以系爭房地之出資
    與締結買賣契約過程乃由原告所為，以及系爭房地之相關訴
    訟與後續強制執行等程序亦由其一手包辦，且系爭房地遭致
    火災亦為其出資修復，甚者兩造協議若被告無力負擔系爭房
    地之貸款時，將由原告全數負責清償等情，然原告所主張之
    上開事實，均非其與被告間確有借名登記契約關係之直接證
    明，而至多僅屬情況證據，縱認均查屬實，亦難以由此逕認
    兩造間就系爭房地有借名登記合意之明確證據。
　⒊再者原告雖以系爭房地所有權狀由其保管等情，為其論據，
    惟其情縱使屬實，其可能之原因甚多，亦不能排除為贈與而
    於贈與人生前保有使用收益權，或預為財產分配之可能，而
    原告縱使保管所有權狀，亦有可能係為保障或便利自己對於
    系爭房地之使用收益，無從進而推論原告係真正所有權人。
    是以，尚無從僅憑原告所主張之出資及保管權狀情事，推論
    有借名契約存在。此外，原告所主張兩造間就系爭不動產有
    借名契約之意思表示合致等情，並未提出其他確切證據以實
    其說，其主張難以採認。
　⒋況原告於另案審理時稱：「（問：乙○○以原告身分提出本件
    訴訟，法律上的理由為何？）房子是我買給我女兒的，我沒
    有辦法趕人，請庭上幫我趕」、「（問：你主張房子是你買
    給你女兒的，究竟房子是你所有還是你女兒所有？）房子現
    在是我女兒所有」等語，此有另案本院105年度訴字第330號
    民事判決105年8月3日言詞辯論筆錄在卷可查（見本院105年
    度訴字第330號卷第27頁），及原告於另案提出書狀表示略
    以「...那就是兩棟房子：基隆安樂區基金一路一間；暖暖
    旁瑞芳鱗魚坑路一間，我年紀已大，女兒甲○○乖巧安份守已
    ，在保全公司上班穩定，且近兩年懷孕生孩子，她自己身體
    也不太好，我女婿沒上班，在家帶娃娃，所以我房子買給女
    兒」、「...本來我不太想管房子裡住誰，因為女兒逢生產
    ，工作也在新竹，我住在新北市，基隆的兩間房子（一間在
    基隆安樂區基金一路，一間在新北市瑞芳區鱗魚坑路)我都
    打算給女兒甲○○」、「...又呂國益說我是借名，我不懂。
    法官審判長大人問，我有照實回答：我買房子没有用乙○○名
    字，要給女兒所以用甲○○名字，這樣有何不可？我的經濟好
    些，屢次被葉聰明、呂姓夫妻借錢欺騙，想買房子給女兒，
    卻因為不識字樣受那麼多氣，到處奔波請教」、「...貸款
    明明都是我繳的（可看女兒甲○○帳戶為證）女兒單純，專心
    帶小孩上班，我不想在貸款未繳清前讓她心煩，所以都是我
    在處理」、「茲附上證明：一、證明房子是我（乙○○）給女
    兒（甲○○）的」等語，此有原告另案提出民事言詞辯論意旨
    狀在卷可查（見本院105年度訴字第330號卷第168頁至第176
    頁），顯見原告於該案中均表示系爭房地係為其購買後贈與
    被告甚明，而原告於本件中另為不同之主張，實有違禁反言
    原則，其主張要難憑採。
　㈢原告對於其與被告間具有借名登記契約關係之證明，既難認
    成立，則徵諸前述，縱使被告之主張亦有疵累，本院亦毋庸
    贅予指駁，一併敘明。
四、綜上所述，經本院斟酌全卷各情，原告所主張借名登記尚乏
    實據，自無由本於借名登記契約終止後回復原狀請求權及類
    推適用民法第541條規定，或援引民法第767條又或依民法第
    179條之規定請求被告將系爭房地所有權移轉登記予原告，
    是原告依上開各規定提起本訴，洵屬無據，為無理由，應予
    駁回。原告雖聲明願供擔保請准宣告假執行，惟按得為宣告
    假執行之判決，以適於假執行者為限，原告訴請被告應為系
    爭房地之移轉登記，係請求本院判令被告為一定之意思表示
    ，性質上本不宜為假執行之宣告，且原告之訴業遭駁回，其
    假執行之聲請即失所附麗，是原告假執行之聲請亦應併予駁
    回。
五、本件事證已臻明確，兩造其餘攻擊防禦方法及舉證，於判決
    結果不生影響，爰不一一論述，附此敘明。
六、據上論結，原告之訴為無理由，依民事訴訟法第78條，判決
    如主文。
中　　華　　民　　國　　111 　年　　8 　　月　 26 　　日
                  民事庭法　官　周裕暐　　　　　
以上正本係照原本作成
如對本判決上訴，須於判決送達後20日內向本院提出上訴狀。如
委任律師提起上訴者，應一併繳納上訴審裁判費。
中　　華　　民　　國　　111 　年　　8 　　月　 26 　　日
                        書記官　謝佩芸